【裁判字號】    96,訴,10380
【裁判日期】    971027
【裁判案由】    給付服務報酬
【裁判全文】
臺灣臺北地方法院民事判決             96年度訴字第10380號
原      告  寶田好房屋仲介有限公司
法定代理人  甲○○
訴訟代理人  吳文虎律師
被      告  丙○○
兼  上一人
訴訟代理人  乙○○
共      同
訴訟代理人  陳金村律師
上列當事人間請求給付服務報酬事件，經臺灣臺中地方法院移轉
前來，本院於97年10月27日言詞辯論終結，判決如下：
   主      文
原告之訴駁回。
訴訟費用由原告負擔。
   事實及理由
一、原告主張：
  (一)兩造於民國94年1月2日，就被告名下所有臺中縣大甲鎮○○
    段481、482-1 （以下簡稱481、482-1號土地）、482地號土
    地及其上建物建號125號（以下簡稱482號土地及其上房屋）
    簽立委任代理銷售契約書（以下稱系爭契約），委託原告公
    司代為銷售，委託銷售總價為新臺幣（下同）2760萬元，原
    告之承辦人為其法定代理人甲○○，雙方約定原告之服務報
    酬為銷售總價超過委任總價款之溢價部分。又系爭契約書第
    8條第2款約定：「甲方（指被告）於銷售期間內，業已達成
    委託條件，甲方反悔不賣或藉故拖延及中途撤銷委任銷售情
    形者，視為乙方（指原告）已完成委託仲介責任，甲方均應
    給付乙方服務報酬，為委任總價款之5﹪，並於三日內以現
    款付清。」
    。
  (二)原告極盡所能，為被告所委託銷售之上述不動產找到買主，
    並於94年1月5日，被告先與訴外人吳寬就482 號土地及其上
    房屋簽訂買賣契約，其買賣價款為326 萬元，後又與訴外人
    舒飾有限公司（下稱舒飾公司）負責人唐信萬簽訂481、482
    -1 號土地之買賣契約書，其總價款為2,430萬元，二者合計
    價款為2,756 萬元。詎被告竟自94年1月7日起連續以存證信
    函通知原告，表示撤銷系爭契約，針對482 號土地及其上房
    屋反悔不賣，而481與482-1土地逕自與舒飾公司負責人唐信
    萬辦理過戶成交，則被告二人顯然構成系爭契約第8條第2款
    之約定內容，依約被告仍應給付原告委任銷售總價2,760 萬
    元之5﹪，亦即138萬元之服務報酬。
  (三)刑事判決所認定之事實，於獨立之民事訴訟，並無拘束力，
    且被告所提出之民事及刑事判決資料，亦僅係針對482 號土
    地有無涉及詐欺一事作認定，不包括481、482-1號土地。被
    告以原告施用詐術致陷於錯誤而以存證信函通知撤銷委任代
    理銷售之意思表示，就481、482-1號土地部分，係屬不合法
    之撤銷，且被告與原告所居間介紹之買家舒飾公司於94年1
    月5日所簽訂之買賣契約並未解除，並於94年1月21日完成過
    戶，就原告與被告間之系爭契約乃屬不完全給付，並可歸責
    於被告，其成交之總價低於系爭契約所約定之委託銷售價格
    ，是因為被告自願折讓所致，況被告除不完全給付外尚顯有
    違反系爭契約第8 條及第11條之規定。又按原成交之價格雖
    無溢價，然依仲介業之行規，仲介費用之收取非僅得向賣方
    之一方收取，亦得向買方收取，現因被告不完全給付致使原
    告無法向買方收取仲介費。另按現金並非唯一之價值計算標
    準，尚應包括勞力負擔等，依約482 號土地上之遭占有之地
    上物之拆遷由買方負責，則買賣價金雖僅為326 萬元，但拆
    遷費用依證人即其上之占有人陳東仁在另案之證述，約需9
    百萬元。
  (四)為此，依系爭契約第8條第2款之約定，聲明：被告二人應給
    付原告138萬元，暨自94年1月7日起至清償日止，按年息5﹪
    計算之利息。
二、被告二人則以：
  (一)被告因個人理財規劃，於93年間擬將名下所有之481、482、
    482-1 地號土地及其地上建物出售，而因被告二人久居南北
    二地對當地房地產之行情不甚瞭解，乃委託原告代為銷售。
    被告係先於93年11月29日，與原告分別簽立兩個委任代理銷
    售契約，其中482號土地及其上房屋之委託銷售總價款為1,1
    30萬元，而另外481、482-1號土地則為1860萬元，以上合計
    委託銷售之底價共為2990萬元。
  (二)惟於94年1月2日，原告向被告表示如以前開2990萬元之價格
    無法順利出售，乃要求被告另與其簽訂前揭不動產共同委託
    銷售之契約，其委託銷售之總價為2760萬元整，被告不疑有
    他即與其簽立系爭契約。簽約後不久原告隨即宣稱有一個買
    主可以買下全部不動產，要求被告回臺中簽約，被告丙○○
    乃於94年1月5日南下與甲○○會合，協同鄭桂合代書，當天
    甲○○即介紹吳寬為買主，進行簽約手續，然被告丙○○看
    到契約中僅記載482號土地及建物，且其價格僅為326萬元，
    乃向原告詢問，原告向被告詐稱其因作帳的關係需要分開簽
    約，且等一下就可就481、482-1號一起簽約，故被告乃要求
    在該契約書的第12條第5項記載「本買賣契約須俟同段481、
    482-1 地號之買賣契約簽定始生效」，由此可知被告當時是
    以為吳寬亦為後481、482-1號土地之買主。然在被告與吳寬
    簽約後，原告即帶被告前往另一個代書事務所簽訂481、482
    -1號土地之買賣契約書，其總價款為2430萬元，買方則為舒
    飾公司，並非吳寬。被告對此曾提出質疑，但原告卻一直虛
    以委蛇，被告於返回臺北後，深覺疑義，乃向舒飾公司負責
    人唐信萬詢問，始得知其早於93年12月09日即願以每坪8萬5
    千元 (總價即約為上開2430萬元)購買481、482-1 地號土地
    ，且已交付斡旋金予原告公司。
  (三)原告刻意隱瞞前已收受舒飾公司斡旋金之事實，而反向被告
    詐稱依原來93年11月29日所委託銷售之總價格無法順利出售
    ，被告不疑有他，才同意降低該等不動產之委託銷售總價至
    2760萬元，而於94年1月2日與原告重新簽訂系爭契約，嗣後
    原告設計先由吳寬（渠為甲○○之舅舅）擔任買方人頭，誘
    騙被告先以326萬元與其簽訂482號土地及其上建物之買賣契
    約，而後再帶至真正買方舒飾公司所委託之代書處簽訂481
    、482-1 號土地之買賣契約，均屬詐欺行為，原告之法定代
    理人甲○○及吳寬因前述詐欺行為，業經臺灣高等法院臺中
    分院96年度上易第767 號刑事判決判處詐欺罪刑確定，且被
    告與吳寬所簽立之前揭買賣契約，經被告以遭詐欺為由而撤
    銷乙情，亦經臺灣高等法院臺中分院95年度上字第89號民事
    確定判決認定在案。
  (四)故被告於94年08月11日依民法第92條規定以存證信函撤銷系
    爭委託銷售之意思表示，係合法有據，原告即不得再依原委
    託銷售契約即系爭契約向被告請求所謂仲介之服務費。又依
    系爭契約其委託銷售之總價款為2760萬元，而被告與舒飾公
    司所簽訂之買賣總價款為2430萬元，加上與吳寬之買賣契約
    價款326萬元，二者合計為2756萬元，尚比委任總價款少了4
    萬元，根本無溢價可言，原告自不得向被告請求任何仲介之
    服務費等語置辯。併聲明：原告之訴駁回。
三、兩造不爭執事實
  (一)被告欲出售渠等所有之481、482-1 號與482號土地及其上建
    號125號即門牌號碼臺中縣大甲鎮○○路○段633 號建物，乃
    於93年11月29日由被告丙○○與原告簽訂二份房地產委任代
    理銷售契約書，其中就482號土地及其上建物以總價1,130萬
    元委託銷售，另481、482-1 地號土地則以總價1,860萬元委
    託銷售，前開不動產委託銷售總價共為2,990 萬元。其後於
    94年1月2日，被告又與原告再簽訂系爭契約一份，將前開不
    動產全部以總價2760萬元委託銷售，爭契約書第8條第2款約
    定：「甲方（指被告）於銷售期間內，業已達成委託條件，
    甲方反悔不賣或藉故拖延及中途撤銷委任銷售情形者，視為
    乙方（指原告）已完成委託仲介責任，甲方均應給付乙方服
    務報酬，為委任總價款之5﹪，並於三日內以現款付清。」
    ，並另約定「賣方須鑑界點交於買方。租約於過戶完成同時
    移轉於買方租賃所有權。甲方（即被告）同意給付乙方（即
    原告）服務報酬為委任總價款溢價部分歸乙方。租賃若需排
    除，由乙方排除負責點交買方…」，上情並有該3 份委任銷
    售契約書在卷可憑。
  (二)舒飾公司之法定代理人唐信萬於93年12月09日與原告簽訂斡
    旋金契約（一式二份），約定就481、482-1地號之土地，願
    以每坪8萬5千元之代價購買，此亦有斡旋金收據附卷可稽。
  (三)被告與吳寬於94年1月5日簽訂買賣契約，約定被告將482 號
    土地及其上建物，以326 萬元之代價出售予吳寬，並約定系
    爭契約「…需俟同段481、482-1地號之買賣契約簽定始生效
    力，否則雙方同意無條件解除本契約…買賣標的物占用鄰地
    之地上建物拆遷費用及承租搬遷、解除租賃等問題由買方（
    即吳寬）自行處理…本買賣契約尾款之交付應配合鄰地同段
    481、482-1地號之買賣契約進行，俟塗銷原抵押權後雙方會
    同代書至銀行交付尾款」，此復有該份不動產買賣契約書在
    卷可考。
  (四)被告於同日再與舒飾公司簽訂不動產買賣契約書，將481、
    482-1號土地以總價2,430萬元出售予舒飾公司，並約定「本
    件買賣地上物（鐵架造）房屋，仲介公司寶田好房屋甲○○
    先生負責拆除點交給甲方（即舒飾公司）。…本件買賣地上
    物現乙方（即自訴人）出租給第三者，寶田好房屋甲○○負
    責遷移並拆除交地，費用由寶田好房屋負責，包括鑑界費。
    」，此並有該份不動產買賣契約書在卷可考。
  (五)被告丙○○於94年1月7日以存證信函表示因原告之詐欺行為
    ，撤銷其與吳寬間之前開買賣不動產之意思表示；被告二人
    於94年08月11日以存證信函通知原告及其法定代理人甲○○
    ，表示因原告之詐欺行為，因此撤銷被告於94年1月2日所為
    委任原告代理銷售前開全部不動產之意思表示。又原告之法
    定代理人甲○○及訴外人吳寬因前述詐欺行為，業經臺灣高
    等法院臺中分院96年度上易第767 號刑事判決判處詐欺罪刑
    確定，且被告與吳寬所簽立之前揭買賣契約，業經被告以遭
    詐欺為由而撤銷，吳寬不得據以請求被告移轉482 號土地及
    其上建物之所有權乙情，亦經臺灣高等法院臺中分院95年度
    上字第89號民事確定判決審認在案。而上情亦有2 份存證信
    函及前開臺灣高等法院臺中分院判決書在卷可稽。
四、原告主張依系爭契約第8條第2款之約定，請求被告給付委任
    銷售總價2,760萬元之5﹪，亦即138 萬元之服務報酬，被告
    則以前詞置辯，故本件爭點為：(一)被告是否因原告之詐欺行
    為才訂立系爭契約？(二)兩造就系爭契約之481、482-1號土地
    、482 號土地及其上建物之委任代理銷售，是否有不可分之
    意思？
  (一)被告是否因原告之詐欺行為才訂立系爭契約？查：
  1.訴外人舒飾公司之法定代理人唐信萬於93年12月09日與原告
    簽訂斡旋金契約，並給付斡旋金，約定就481、482-l地號土
    地，願以每坪85,000元共2,430 萬元之代價購買。另唐信萬
    於前述刑事案件中證述如果當時知悉隔壁之482 號土地也要
    出售，其願意以同樣價格購買該筆土地當作店面等語，此有
    該該筆錄在卷可憑。原告之法定代理人甲○○於前述被告與
    吳寬間之移轉所有權登記事件中亦證稱：大約於93年12月底
    時，（伊）曾以電話告知被告有人出700多萬元要買482號土
    地，他說太便宜…，且迄94年l月5日本件482 號土地買賣簽
    約時，均未告知被告，其餘481、482-1號土地，已有買主（
    舒飾公司唐信萬）給付斡旋金之情事，有臺灣高等法院臺中
    分院95年度上字第89號民事判決可稽。足見至93年12月底時
    ，被告委託原告出售之前揭不動產，已有人出價達3000萬元
    以上（即唐信萬出價之2400餘萬元加482號土地之700餘萬元
    ），超過被告於93年ll月29日委託銷售總價2990萬元。惟原
    告卻未告知上情，反促使被告減價再於94年l月2日與其訂立
    系爭契約，約定委託總價為2760萬元。苟非原告有隱匿訴外
    人舒飾公司已給付斡旋金，願以2430萬元購買481、482-l號
    土地之事實，被告衡情當不致捨高價出售不為，而同意降價
    至2760萬元。足見依兩造93年11月29日委任代理銷售契約，
    原告應誠實向被告報告締約機會，卻隱匿訴外人唐信萬給付
    斡旋金事實，致被告陷於錯誤才與原告另簽立系爭契約，原
    告所為顯係詐欺手段。
  2.就系爭契約而言，被告出售482、482-1 號土地、482號土地
    及其上建物係以該等不動產之總價為委託標準，即該等不動
    產須同時出售方能確定是否達其委託總價，此為兩造所是認
    ，且原告之法定代理人甲○○於前述被告與吳寬間之移轉所
    有權登記事件中證稱：「…簽約之前，我並沒有與地主講過
    ，吳寬要以326萬元購買系爭土地（指482號土地），一直到
    94 年l月5日我們在約定咖啡廳時，地主才知道吳寬要以326
    萬元購買系爭土地，地主就說不是一個人要買3 筆土地嗎，
    怎麼吳寬只買1 筆土地，…」等語，有臺灣高等法院臺中分
    院95年度上字第89號民事判決可稽，以及如果原告有告知上
    開3筆土地一同出售，舒飾公司願以每坪8,500元同時購買該
    等不動產。準此，原告故將482號與481、482-1 號土地分別
    售出，於出售481、482-1號土地之過程中，故不告知買受人
    有482號土地出售之事實，而保留482號土地，此顯然以不當
    方法，違反受委任之義務，難認非詐術之行使。
  3.兩造於93年ll月29日訂立之委任代理銷售合約，委託銷售總
    價為2990萬元，並約定被告應給付報酬為委任總價款之5﹪
    ，即原告以最低委託價格銷售時，至少有149萬5,000元之報
    酬，依甲○○前揭自承於93年12月底有人願以700 餘萬元購
    買482 號土地，則其依93年ll月29日之委任代理銷售合約，
    原告可得156 萬餘元利潤；而94年l月2日之系爭契約，委託
    銷售總價為2760萬元，且約定被告應給付報酬為「委任總價
    款溢價部分歸乙方（即原告）」，同時約定由原告代為排除
    租賃之情事，而3筆土地、建物之成交價格分別為2,430萬元
    、326萬元，總價為2,756萬元，依此，形式上原告就此項交
    易依約並無溢價利潤可言，復須負責排除租賃權之問題，在
    商言商，原告捨可得之利潤而取毫無利益可圖之契約，尚須
    承擔責任，顯與常情有違，則是否確實如此，自有可疑。且
    若原告自行以326萬元取得482號土地及其上建物，其前揭自
    承於93年12月底有人願以700餘萬元購買，則其就482號土地
    及建物自享有700 餘萬元與買價326萬元之價差374萬元以上
    ，顯較依93年ll月29日之委任銷售合約取得報酬高達二倍以
    上，原告願再簽94年l月2日委任銷售合約之目的當可得而知
    。
  4.縱原告主張482 號土地之其上建物占用鄰地及承租搬遷，是
    由買方負擔，其拆遷費高達9百萬餘元，應與賣價326萬元同
    時計算云云，然481、482-l土地亦同樣有租賃契約存在之情
    形，此有被告與舒飾公司間之不動產買賣契約書在卷可憑，
    該2筆土地依成交價2,430萬元計算，每坪之價值約85,000元
    ，則位置較佳之482 號土地，縱出賣人不負排除租賃權之責
    ，焉有每坪僅價值26,000 元之理（以3,260,000元成交價計
    算）？況482 號土地之租金，依原告之法定代理人甲○○於
    前述被告與吳寬間之移轉所有權登記事件中亦證稱：日後係
    歸買受人收取等語，有臺灣高等法院臺中分院95年度上字第
    89號民事判決可稽，更無價值暴跌之理由，苟原告非意欲取
    得482 號土地並自其中牟利，其當無對被告隱匿94年l月2日
    簽立系爭契約前，已向唐信萬收取斡旋金，再促使被告降價
    ，復以甲○○之舅即吳寬取得482 號土地及其上建物之理，
    是被告抗辯原告係以詐欺手段使渠等降價而訂立系爭契約等
    情，足堪採信。
  (二)兩造就系爭契約之481、482-1 號土地、482號土地及其上建
    物之委任代理銷售，是否有不可分之意思？查系爭契約是就
    前揭不動產之出售約定全部之委任銷售總價款2,760 萬元，
    並未就481、482-1 號土地、482號土地及其上建物個別約定
    委任銷售價額，且原告亦自承依系爭契約前揭不動產需全部
    一起出售，足見訂立系爭契約時，兩造就前揭不動產之委任
    銷售具有不可分之意思，亦即原告不得僅就其中1或2筆土地
    委任代理銷售，故縱使如原告所陳僅482 號土地及其上建物
    委任銷售部分有詐欺情事，481、482-1號土地部分原告已履
    行其系爭契約上之義務使被告與舒飾公司間完成之不動產買
    賣事宜云云，因系爭契約之標的具有不可分性，被告仍得以
    因原告詐欺始訂立系爭契約為由，而撤銷其所為訂立系爭契
    約之意思表示。
五、按因被詐欺而為意思表示者，表意人得撤銷其意思表示；法
    律行為經撤銷者，視為自始無效，民法第92條第1 項前段、
    第114條第1項分別定有明文。本件被告以原告有前述詐欺行
    為，已以存証信函表示撤銷系爭委任原告銷售481、482-1號
    土地、482 號土地及其上建物之意思表示，而原告有詐欺被
    告以訂立系爭契約之情事，既經認定如前述，被告之撤銷自
    屬合法有據，則系爭契約經撤銷而視為自始無效。從而，原
    告本於系爭契約第8條第2款之約定，請求被告給付138 萬元
    及自94年1月7日起至清償日止，按年息5﹪計算之利息，為
    無理由，應予駁回。
六、兩造其餘之攻擊或防禦方法及未經援用之證據，經本院斟酌
    後，認為均不足以影響本判決之結果，自無逐一詳予論駁之
    必要，併此敘明。
七、據上論結，原告之訴為無理由，依民事訴訟法第78條，判決
    如主文。
中    華    民    國    97    年    10    月    27    日
                  民事第一庭    法  官  賴秀蘭
以上正本係照原本作成
如對本判決上訴，須於判決送達後20日內向本院提出上訴狀
中    華    民    國    97    年    10    月    27    日
                                書記官  黃蕙華


司法院資訊處製作；財團法人民間司法改革基金會備份。
